【裁判字號】    96,上訴,2883
【裁判日期】    970331
【裁判案由】    毒品危害防制條例
【裁判全文】
臺灣高等法院臺中分院刑事判決        96年度上訴字第2883號
上  訴  人
即  被  告  乙○○
                      號(
選任辯護人  洪煌村律師
上列上訴人因毒品危害防制條例案件，不服臺灣台中地方法院中
華民國96年10月9日第一審判決 (民國96年度重訴字第2103號，
起訴案號：臺灣台中地方法院檢察署96年度偵字第12289、12290
號），提起上訴，本院判決如下：
    主  文
上訴駁回。
    事  實
一、甲○○（已判刑確定）原以駕駛預拌混凝土車為業，於民國
    96年2月間失業，並自同年月下旬起染有施用第一級毒品海
    洛因之惡習（施用毒品部分另行偵辦），經濟情況不佳。而
    乙○○素行不良，自87年間起至91年間止，曾有傷害、妨害
    風化、違反廢棄物清理法、違反臺灣地區與大陸地區人民關
    係條例等多項前案紀錄；並於94年間因犯傷害罪，為原審判
    處有期徒刑10月確定，於95年7月2日縮刑期滿執行完畢。乙
    ○○、甲○○因均認識居住在南投縣草屯鎮某真實身分不詳
    、綽號「阿義」之成年男子，而於96年3月間在「阿義」之
    住處結識，乙○○進而得知甲○○急需改善經濟狀況，並將
    此事告知某年籍不詳、綽號「阿志」之成年男子。而乙○○
    及綽號「阿志」者均明知海洛因乃毒品危害防制條例第2條
    第2項第1款規定管制之第一級毒品，且係行政院依懲治走私
    條例第2條第3項規定所公告之管制進口物品，未經允許，不
    得持有、運輸或私運進口，乙○○更知悉「阿志」有意利用
    甲○○之經濟困境，欲使甲○○為「阿志」前往泰國運輸毒
    品海洛因入境，詎其竟基於幫助「阿志」等人易於共同運輸
    第一級毒品之犯意，安排「阿志」與甲○○於96年4月初某
    日至台中市○○路與中港路之交岔路口附近，在乙○○所駕
    駛之自小客車上，由甲○○與「阿志」洽談細節。乃甲○○
    於「阿志」以提供前往泰國曼谷之機票、在泰國之食宿費用
    及事成之後給與新臺幣（下同）30萬元等條件為代價後，因
    貪圖上述不法利益，遂與「阿志」基於運輸第一級毒品之共
    同犯意聯絡，允為「阿志」前往泰國運輸海洛因返國。其後
    「阿志」即負責與泰國方面接洽毒品海洛因之來源，安排甲
    ○○前往取得海洛因之管道；而甲○○則於數日後，在台中
    巿環中路某處，收受「阿志」所交付前往泰國曼谷之機票及
    在泰國之食宿費用共計5萬元，自行接洽出國之旅行團；至
    乙○○則接續上述幫助其等共同運輸第一級毒品之犯意，為
    甲○○辦理護照，並於96年4月下旬某日，在台中市○○路
    與文心路口，將護照交給甲○○。
二、甲○○自行洽妥於96年5月8日起至13日止前往泰國旅遊之旅
    行團後，於成行前1日（7日），「阿志」駕車搭載甲○○前
    往台北地區下榻某飯店，並交待至泰國取回海洛因之管道，
    及96年5月13日回國後先將海洛因攜至台北縣八里鄉聽候指
    示等事項，且交付其所有之旅行箱1個給甲○○，以供藏放
    所欲運回之海洛因。翌日（8日），甲○○即前往桃園國際
    機場與旅行團會合，搭乘中華航空公司CI0693號飛機出境，
    前往目的地泰國曼谷，並於96年5月12日晚間6、7時許，在
    泰國曼谷某飯店內，從某年籍不詳之成年男子處取得第一級
    毒品海洛因4包（海洛因合計淨重2777.06公克、空包裝總重
    127.22公克），將之藏放在「阿志」所交付之旅行箱內，再
    於96年5月13日搭乘中華航空公司CI0694號班機時攜帶上機
    ，而於泰國曼谷當地時間下午1時許起飛，將上述毒品運輸
    回國。
三、嗣於96年5月13日18時10分許，當甲○○搭乘中華航空公司
    CI0694號班機入境國內時，為行政院海岸巡防署海岸巡防總
    局中部地區巡防局台中機動查緝隊、台中市警察局第一分局
    等單位派員會同內政部警政署航空警察局及財政部台北關稅
    局查緝人員，在桃園國際機場第一航廈入境檢查室第9號應
    申報檯，檢查甲○○所攜帶之旅行箱，當場起出前述4包第
    一級毒品海洛因，並扣得其所有供上述運輸海洛因所用之包
    裝毒品用之塑膠袋1只、財政部台北關稅局票籤1張、門號00
    00000000號行動電話1支（含SIM卡1枚）、旅行箱行李條1張
    與「阿志」所提供之旅行箱1個，及出入境登機證2張、甲○
    ○之護照1本等物。警方復據甲○○之供述，於96年5月14日
    15時許，在台中市○○路○段1023號1樓騎樓前拘捕乙○○，
    再扣得乙○○與「阿志」聯繫所使用之門號0000000000號行
    動電話1支（含SIM卡1枚）。
四、案經臺灣臺中地方法院檢察署檢察官指揮台中市警察局第一
    分局、行政院海岸巡防署海岸巡防總局中部地區巡防局台中
    機動查緝隊、內政部警政署航空警察局偵辦後偵查起訴。
    理    由
甲、證據能力部分：
一、關於被告甲○○於96年5月14日第2次警詢時就乙○○涉案部
    分之陳述，雖與其於原審96年8月15日審理時所具結之證詞
    不同。惟查：(一)其上開警詢所製成之調查筆錄，並無任何違
    法取供之情形，且經被告甲○○閱覽後才簽名等事實，業據
    甲○○於檢察官訊問時自承在卷（見第12289號偵查卷第8頁
    ），任意性無虞；(二)甲○○於上開受警詢時，尚不知被告乙
    ○○之全名，仍以綽號「阿財」稱之，且彼時被告乙○○也
    還未經警拘捕到案，足見甲○○係於無任何現實壓力下，充
    份自由地陳述，以此較之其於原審行交互詰問時，明確知其
    證詞將直接影響被告乙○○之罪責成立與否，被告乙○○復
    係當初助其紓解經濟困境之人，內心受有不輕壓力之情形，
    迥然不同，故其先前警詢時之陳述顯具有較可信性之特別情
    況；(三)其上述警詢中就被告乙○○部分之陳述，復攸關包括
    「阿志」在內之全案情節，厥為證明本件犯罪事實存否所必
    要者。本院因認被告甲○○於96年5月14日第2次警詢時就乙
    ○○涉案部分之陳述，具有證據能力。(四)經本院勘驗甲○○
    第二次警訊筆錄之錄影帶，甲○○於制作筆錄時雖有打哈欠
    之情形，顯示精神略有不佳之狀態，警方即對之訊問：「你
    身心狀況如何？精神狀況為何？能否清楚回答警方所問之問
    題？」時，甲○○答稱：「照你寫的就好。」警員隨即糾正
    ：「你回答啥，我們才打啥，我們筆錄是要按照你的回答來
    做的，所以你儘管照實講」。甲○○答稱：「我胃有不舒服
    ，但警察有帶我去看醫生了」。此時警方再問：「你現在的
    身體精神狀況可以清楚的回答我的問題嗎？」甲○○答稱：
    「可以」。足見甲○○之警訊筆錄，並無辯護人主張之疲勞
    訊問之情形，參以制作筆錄過程中，警員如有不瞭解而說的
    與事實不符時，甲○○均能馬上表示不對，並說出正確之事
    實，例如警員問其是否幫「阿財」運毒，其馬上表示說不對
    ，是幫「阿志」運毒，可見其神智確係清醒的。至有些筆錄
    內容係制作筆錄之警員與甲○○溝通瞭解後才制作，且在制
    作之前，均有問甲○○是否有意見，警員並表示係照其意思
    制作，且要求其看筆錄，甲○○也點頭表示瞭解，已經本院
    勘驗屬實，有勘驗筆錄及詳細記錄甲○○接受訊問時之表情
    、動作等狀況之調查筆錄在卷足憑（本院卷第112-115頁）
    ，即甲○○在偵查中也表示警訊筆錄其有看過才簽名，沒有
    被刑求、強暴、脅迫（偵字第12289號卷第8頁），在本院也
    具結作證稱制作筆錄當時其精神狀態意識清楚，可以清楚回
    答警方問話的內容（本院卷第158頁反面），足見警訊時並
    無疲勞訊問之情形，辯護人之主張自不足採。
乙、論罪科刑部分
  一、訊據上訴人即被告乙○○，雖坦承有引介甲○○與「阿志
      」認識，並替甲○○辦理護照之情形，然矢口否認有幫助
      運輸第一級毒品海洛因之犯行，辯稱其因知悉甲○○經濟
      狀況不佳，才介紹其與「阿志」認識，以紓解其困境，復
      為其辦理護照而已，至其等於96年4月初某日在台中市○
      ○路與中港路之交岔路口附近，在他所駕駛之自小客車內
      洽談時，他下車去買飲料，根本不知其間所談何事，對於
      甲○○受「阿志」指示而前往泰國將海洛因運輸回國內之
      事，毫無所悉等語。經查：
    (一)關於，前揭甲○○如何結識乙○○，經由被告乙○○之引
      介與「阿志」接觸，而形成運輸第一級毒品海洛因及私運
      管制物品進口之共同犯意聯絡，「阿志」繼之先交付5萬
      元代價給甲○○，被告乙○○並為甲○○辦理護照，甲○
      ○再出境前往泰國曼谷運輸海洛因，於入境時即為警當場
      查獲等犯罪事實，業據甲○○於警詢、檢察官訊問及原審
      審理時均供承在卷，核與被告乙○○於偵查中就甲○○部
      分之陳述相符，復有扣案並經法務部調查局鑑定無訛之第
      一級毒品海洛因4包（海洛因合計淨重2777.06公克、空包
      裝總重127.22公克）、甲○○所有供運輸前開海洛因所用
      之包裝毒品用之塑膠袋1只、財政部台北關稅局票籤1張、
      門號0000000000號行動電話1支（含SIM卡1枚）、旅行箱
      行李條1張與「阿志」所提供之旅行箱1個，及出入境登機
      證2張、甲○○之護照1本等物可證，且甲○○部分也經判
      刑確定，故甲○○與「阿志」共同運輸第一級毒品之犯行
      ，已明確無誤。
    (二)又被告乙○○認識甲○○後，知其急需收入，另「阿志」
      曾囑咐被告乙○○，請其留意有無缺錢而欲賺錢者，被告
      乙○○便安排甲○○與「阿志」於96年4月初某日，至台
      中市○○路與中港路之交岔路口附近，在乙○○所駕駛之
      自小客車內洽談，後來被告乙○○復承「阿志」之指示而
      為甲○○辦理護照，再交付給甲○○等事實，業據被告乙
      ○○於原審訊問時坦承在卷（見原審卷第28－29頁），並
      經甲○○於原審審理時結證無誤，且有被告乙○○以其使
      用之門號0000000000號行動電話委由某旅行社辦理甲○○
      護照之通訊監察譯文（見台中巿警察局第一分局中分一刑
      字第0960015837號偵查卷宗第89－90頁）、甲○○之護照
      1本等在卷可為佐證。故客觀上，若無被告乙○○上開積
      極居中牽引及為甲○○辦理護照等行為之助力，甲○○及
      「阿志」絕對難以便利實施前揭共同運輸第一級毒品之犯
      行。
    (三)再者，被告乙○○不僅在客觀上對甲○○及「阿志」共同
      運輸第一級毒品之犯罪行為有積極之助力，主觀上於其引
      介甲○○與「阿志」接觸前，即已知悉「阿志」有意利用
      甲○○急需收入之心態，欲遣甲○○出國運輸毒品入境，
      此參甲○○於96年5月14日第2次警詢時所陳述：他從96年
      4月初即開始計畫運毒，先是由被告乙○○問他要不要運
      毒及告訴他可以賺得多少代價，經他答應後，被告乙○○
      才介紹他與「阿志」認識，並且要他直接跟「阿志」商談
      到泰國運毒之細節及可獲代價等語（見上開警卷第14頁）
      ，至為明確。尤其，被告乙○○於警詢時供承「阿志」曾
      持用門號0000000000號行動電話與他通聯（見上開警卷第
      3頁），而於本件案發後不久，即96年5月13日19時10分17
      秒許，「阿志」便以上述行動電話撥打被告乙○○持用之
      門號0000000000號行動電話，告知被告乙○○：「電話快
      點關掉」，接著馬上又於同日19時11分15秒許，以門號00
      00000000號行動電話撥打被告乙○○所持用之另1支門號
      為0000000000號之行動電話，再對被告乙○○告稱：「你
      有什麼要聯絡再跟阿奇講，從台中上來的啦」、「從你們
      台中上來抓的啦，什麼狀況咧，這支電話‧‧‧」、「聽
      得懂嗎？」等語，此有上述通訊監察譯文附卷可查（見上
      開警卷第97、113頁），而從「阿志」迅即強烈地對被告
      乙○○示警乙節觀之，益加可見被告乙○○絕對知悉甲○
      ○係為「阿志」前往泰國運輸第一級毒品海洛因，且更擔
      保上開甲○○於96年5月14日第2次警詢時所為不利於乙○
      ○之陳述，厥屬事實。
    (四)另甲○○於原審作證時，雖證稱未講過上開警詢時之陳述
      ，並稱當時未看過調查筆錄即直接簽名，而否認曾有不利
      於被告乙○○之語（見原審卷第153－154頁）。然查甲○
      ○於96年5月14日第2次警詢時之陳述，並無任何違法取供
      之情形，且為被告甲○○閱覽後才簽名等事實，畢竟有經
      檢察官特別向甲○○訊明後，經其自承在卷（見第12289
      號偵查卷第8頁）；又其陳述雖先後不一，然警詢時顯較
      無壓力，有更高之可信性，也無疲勞訊問之情形，且係依
      甲○○之意思制作亦已於前開證據能力部分加以敘明；故
      甲○○上開於原審所證稱警詢時未為不利於乙○○之陳述
      乙節，顯有迴護之用意，自不足採。在本院審理時甲○○
      證述因其誤以為被告乙○○供出其替「阿志」運輸海洛因
      ，才故意供述不利於被告之供詞，亦係事後迴護之詞，要
      無足取。
    (五)至公訴人認為被告乙○○應為本件運輸第一級毒品罪之共
      犯乙節，確非無據。然被告乙○○究無參與實施運輸第一
      級毒品之構成要件行為；又綽號「阿志」之成年男子方係
      於幕後運籌帷幄本件犯行者，因尚未到案，可否認與被告
      乙○○間具有共同犯意之聯絡，實難遽下論斷；而綜觀卷
      附通訊監察譯文，雖可見被告乙○○似常以隱諱之暗語與
      人溝通毒品之事，但仍不足具體證明其為本件運輸第一級
      毒品罪之共謀共同正犯。換言之，被告乙○○應係以幫助
      之意思，對於正犯資以助力，而未參與實施運輸第一級毒
      品罪之構成要件行為，為幫助犯。
    (六)綜合上述，本件事證明確，被告乙○○幫助共同運輸第一
      級毒品等犯行，均已足可認定。
  二、查海洛因係毒品危害防制條例第2條第2項第1款所規定之
      第一級毒品，亦係行政院依據懲治走私條例第2條第3項之
      「公告管制物品項目及其數額」甲類第4款之管制進出口
      物品。故核甲○○所為，係犯毒品危害防制條例第4條第1
      項之運輸第一級毒品罪及懲治走私條例第2條第1項之私運
      管制物品進口罪，起訴書於證據並所犯法條欄四之(一)雖漏
      未記載懲治走私條例第2條第1項之私運管制物品罪，然起
      訴書犯罪事實欄有敘及此部分犯罪事實，已在起訴範圍內
      ；被告乙○○所為，則係犯刑法第30條第1項、毒品危害
      防制條例第4條第1項及懲治走私條例第2條第1項之幫助運
      輸第一級毒品、私運管制物品進口等罪，尚非公訴意旨所
      指之正犯，且起訴法條毋需變更。被告乙○○以一幫助行
      為，同時觸犯上述2罪名，亦應依刑法第55條，從一重之
      幫助運輸第一級毒品罪論科。另被告乙○○曾於94年間犯
      傷害罪，經原審判處有期徒刑10月確定，於95年7月2日縮
      刑期滿執行完畢之事實，有臺灣高等法院被告前案紀錄表
      、臺灣臺中地方法院檢察署刑案資料查註紀錄表各1份附
      卷可按，其受上開有期徒刑之執行完畢後，5年以內故意
      再犯本件有期徒刑以上之罪，為累犯，應依刑法第47條第
      1項，就毒品危害防制條例第4條第1項之法定刑中除死刑
      、無期徒刑部分不得加重外，依法加重其刑。惟幫助犯之
      處罰，得按正犯之刑減輕之，爰依刑法第30條第2項，減
      輕被告乙○○之刑，並就死刑、無期徒刑部分以外之刑，
      先加後減之。原審以被告罪證明確，於審酌其素行不良，
      一再危害社會治安，且若非其居中扮演關鍵之角色，本件
      運輸第一級毒品之犯罪即無以成，並參酌其犯罪之動機、
      目的、手段、方法、犯後態度不佳等一切情狀，而適用毒
      品危害防制條例第4條第1項，懲治走私條例第2條第1項、
      第11條，刑法第11條、第30條第1項、第2項、第55條、第
      47條第1項、第37條第2項，對之科處有期徒刑16年，並依
      其犯罪之性質，認有褫奪公權之必要，同時宣告褫奪公權
      7年，認事用法及量刑均無不合，被告上訴意旨否認有幫
      助運輸海洛因之犯行，其上訴為無理由，應予駁回。至在
      被告處所查扣之二支行動電話，其中一支非被告所有，已
      經其胞弟高渝在警訊供明，另一支則與本件無關，均不
      諭知沒收，併予敘明。
  三、據上論斷，應依刑事訴訟法第368條判決如主文。
本案經檢察官丙○○到庭執行職務。
中    華    民    國    97    年     3    月    31    日
            刑事第八庭  審判長法  官  羅  得  村
                              法  官  劉  榮  服
                              法  官  吳  進  發
上列正本證明與原本無異。
如不服本判決應於收受送達後十日內向本院提出上訴書狀，其未
敘述上訴之理由者並得於提起上訴後十日內向本院補提理由書（
均須按他造當事人之人數附繕本）。
                              書記官  陳  曉  青
中    華    民    國    97    年     3    月    31    日
附錄
毒品危害防制條例第4條第1項：
製造、運輸、販賣第一級毒品者，處死刑或無期徒刑；處無期徒
刑者，得併科新臺幣1千萬元以下罰金。
中華民國刑法第30條（幫助犯及其處罰）：
幫助他人實行犯罪行為者，為幫助犯。雖他人不知幫助之情者，
亦同。
幫助犯之處罰，得按正犯之刑減輕之。


司法院資訊處製作；財團法人民間司法改革基金會備份。
